【裁判字號】    89,易,4398
【裁判日期】    900705
【裁判案由】    詐欺
【裁判全文】
臺灣板橋地方法院刑事判決                        八十九年度易字第四三九八號
    公  訴  人  臺灣板橋地方法院檢察署檢察官
    被      告  子○○
    選任辯護人  張麗真律師
右列被告因詐欺案件，經檢察官提起公訴 (八十九年度偵字第一六四四三號)，本院
判決如左：
    主  文
子○○無罪。
    理  由
一、公訴意旨詳如起訴書所載。（如附件）
二、按犯罪事實應依證據認定之，無證據不得推定其犯罪事實；又不能證明被告犯罪
    者，應諭知被告無罪之判決，刑事訴訟法第一百五十四條、第三百零一條第一項
    前段分別定有明文。又認定不利於被告之事實，須依積極證據，苟積極證據不足
    為不利於被告事實之認定時，即應為有利於被告之認定，更不必有何有利之證據
    ；最高法院三十年上字第八一六號判例意旨可資參照。又刑法第三百三十九條第
    一項詐欺罪之成立，以意圖為自己或第三人不法所有，以詐術使人將本人或第三
    人之物交付為要件。所謂以詐術使人交付，必須被詐欺人因其詐術而陷於錯誤，
    若其所用方法，不能認為詐術，亦不致使人陷於錯誤，即不構成該罪。亦有最高
    法院四十六年度台上字第二六０號判例意旨可資參照。
三、本件公訴人認被告子○○涉犯有刑法第三百三十九條第一項之詐欺取財罪嫌，無
    非以被告坦承於右開時、地召集民間互助會，並於八十九年六月停會後，未積極
    向死會的人追討會款，為其主要依據，惟訊之被告堅決否認其召集民間互助會之
    始有何詐欺之不法所有意圖，其因八十九年六月間生病無法工作，且經濟上週轉
    不靈，才倒會，並非蓄意倒會，且停會後有請巫昆陽律師召開債權人會議欲償還
    債務，絕無詐欺之意等語。
四、經查，被告確於右揭時、地召集民間互助會，及於八十九年六月停會以及積欠告
    訴人庚○○、辛○○會款各新台幣（下同）二十四萬二千一百元、四十八萬四千
    二百元之事實，業據告訴人庚○○、辛○○於偵查及本院審理中指訴綦詳，且為
    被告所是認，並有互助會之會單影本一紙在卷可參，然本件互助會自八十八年四
    月十五日起會至八十九年六月停會止，除會首外已有十四位會員得標，僅餘四會
    即告訴人辛○○二會、庚○○一會及乙○○一會未標，以及得標之會員於得標當
    時均收足會款等情，業經証人即該互助會會員乙○○、高麗華、己○○、丙○○
    、壬○○、丁○○等人於本院審理中結証屬實，且為告訴人辛○○、庚○○所不
    爭執，是主張活會之會員僅四人，核與該互助會於八十九年六月間停標距互助會
    結束之八十九年九月十五日止尚有四期之事實相符，顯見被告確無冒用他人名義
    得標之情，至被告固坦承會員甲○○、戊○○、癸○○名義之會為其標走，但証
    人戊○○到院結証稱：該會係我與子○○合二人各一萬元，我有聽到被告已標走
    ，但我沒主動問，我每次跟被告的會，我都標尾會，而且尾會的錢均有給我，所
    以要標時，如何處理即未明白說明等語，是被告就此會有二分之一權利，在未約
    定投標方式，以戊○○加入互助會之習慣（等標尾會），於第九標時加以標走，
    尚難謂有詐欺或冒標之情，此觀之証人戊○○於事後知悉均未向被告提出質問以
    及其自承以前伊均標尾會，被告均有收足尾會錢給伊等語自明，而癸○○名義之
    會以及甲○○之會，已於會中或組會後開標前由被告接手一節，亦據証人癸○○
    、甲○○於本院審理中証述明白，是被告分別於八十八年四月十五日、五月十五
    日得標，並依約繳納每期會款至停會止，亦依互助會之約定繳納會款長達一年一
    個月，苟其於召集互助會之始即有不法所有意圖，豈可能繳納會款長達一年一月
    ，且期間未有任何冒標之情，至被告雖與本件互助會會員若干人間有借貸關係，
    因無法清償借款致死會會款部分被該互助會死會會員丁○○、己○○主張抵銷，
    以及該互助會會員乙○○同時有死會四會（李麗妃、高麗華、謝佳如、乙○○四
    人之名義參加並得標）、活會一會，而自行抵繳不願拿出死會會款，而無法全數
    將死會之會款收齊以清償積欠告訴人辛○○、庚○○之會款，此為証人丁○○、
    己○○、乙○○所是認，是此乃屬死會會員抵銷權之行使，實難以死會會員有此
    抵銷行為，致被告無法收齊死會會款遽以推論被告有詐欺意圖，公訴人以此為被
    告有詐欺犯行之論據，顯有未洽之處，另告訴人庚○○、辛○○另指稱：被告於
    停會後電知壬○○將原電匯帳號變更，致丁○○無法代為處理死會之會款分配之
    問題云云，惟查証人丁○○未受託代為處理後續互助會之事，僅代被告保管林口
    鄉農會另一供作公司薪資撥款及給付代收客戶保險費用之帳戶，代被告處理公司
    未了之事務一節，業據証人丁○○於本院審理中結証屬實，而被告否認有電知壬○○變更匯款帳號，並稱當時其已病倒，一切事務由其姐蘇安娜代為處理，可能
    由其通知等語，姑不論壬○○匯款之帳號究竟係被告或其姐蘇安娜所為，然被告
    身為會首依互助會之法律關係請求死會會員將會款匯至其帳戶內，尚無不當之處
    ，況且該筆匯款匯入後，被告並未積極的提領清空帳戶，此有該帳戶之存摺影本
    及明細各一份在卷可參，益証，被告無假藉召集互助會之名，行詐欺之實自明，
    此外，復查無其他積極之証據証明被告就此召集互助會之部分，有何不法所有之
    意圖，是被告此部分詐欺犯行不能証明，揆諸前開說明，應予被告無罪判決之諭
    知，以免冤抑。至証人癸○○、己○○指稱被告積欠其借款以及所開立之票據均
    無法兌現等情，事涉詐欺之情，惟本件起訴部分既經本院判處無罪，則証人癸○○、己○○所指訴之部分，與本件自無裁判上一罪之連續犯關係，即未經檢察官
    起訴或向本院提起自訴，本院自無從併予審究，宜由証人癸○○、己○○另行循
    適當之法律途徑處理，併此說明。
據上論斷，應依刑事訴訟法第三百零一條第一項，判決如主文。
本案經檢察官洪清秀到庭執行職務
中      華      民      國    九十      年      七      月      五      日
                                      臺灣板橋地方法院刑事第四庭
                                          法  官  李  釱  任
右正本證明與原本無異。
如不服本判決，應於判決送達後十日內，向本院提出上訴狀。
                                          書記官  金  和  國
中      華      民      國    九十      年      七      月      五      日


司法院資訊處製作；財團法人民間司法改革基金會備份。
